最高法院民事判決　　　　　　　九十四年度台上字第三五三號
　　上　訴　人　乙○○
　　　　　　　　　　　　210.
　　　　　　　　丙○○
　　　　　　　　　　　　號
　　　　　　　　甲○○
　　共　　　同
　　訴訟代理人　陳裕文律師
　　　　　　　　侯勝昌律師
　　　　　　　　林慶雲律師
　　被 上訴 人　台灣銀行股份有限公司
　　法定代理人　李勝彥
上列當事人間請求撤銷詐害行為等事件，上訴人對於中華民國九
十二年九月十六日台灣高等法院台南分院第二審判決（九十二年
度上字第一一三號），提起上訴，本院判決如下：
    主  文
上訴駁回。
第三審訴訟費用由上訴人負擔。
    理  由
本件被上訴人主張：訴外人潤群建設企業股份有限公司（下稱潤
群公司）於民國八十八年十一月十七日邀同上訴人乙○○及訴外
人王博輝、杜淑貞為連帶保證人，向伊借貸週轉金貸款及國內購
料貸款各新台幣（下同）一千萬元，借款期間自八十八年十一月
十七日起至八十九年十一月十七日止，嗣因潤群公司短期內財務
調度困難，乃於八十九年十一月十三日就部分本金簽訂增補借據
，展延應還本金之期限。詎潤群公司簽訂增補借據後僅清償一期
之利息，迄今分文未還，尚積欠本金一千九百六十七萬八千八百
六十七元及利息與違約金未清償，經伊於九十年五月二十四日向
台南縣佳里地政事務所申請土地登記謄本，欲聲請強制執行連帶
保證人即上訴人乙○○所有如第一審判決附表一所示之不動產（
下稱系爭不動產）時，始知悉乙○○竟於八十九年十一月二十四
日將系爭不動產無償贈與其配偶即上訴人丙○○，並八十九年十
二月六日辦理所有權移轉登記，嚴重損害伊之債權。又上訴人甲
○○係潤群公司及訴外人永駿豐建設工業股份有限公司（下稱永
駿豐公司）之財務會計人員，竟為幫助乙○○逃避應負責之保證
債務，而於乙○○將系爭不動產贈與丙○○後，由丙○○於八十
九年十二月十三日虛偽設定如第一審判決附表二內容之最高限額
抵押權（下稱系爭抵押權）予甲○○，並辦理登記完畢，然丙○
○與甲○○間並無債權債務關係存在，本於抵押權之從屬性，系
爭抵押權之設定即失所附麗而為無效等情。爰依民法第二百四十
四條之規定，求為命(一)撤銷乙○○、丙○○間就系爭不動產所為
贈與之債權行為及所有權移轉之物權行為；丙○○並應塗銷系爭
不動產所有權之移轉登記；(二)確認甲○○對丙○○就系爭抵押權
所擔保之債權不存在；甲○○並應塗銷系爭抵押權設定登記之判
決（被上訴人逾上開部分之請求，業經判決被上訴人敗訴確定）
。
上訴人則以：乙○○為本件無償贈與之債權行為及所有權移轉之
物權行為時，主債務人潤群公司仍有足夠之財產資力得以清償被
上訴人之借貸債權，被上訴人不得依民法第二百四十四條第一項
訴請撤銷。又訴外人王會雲透過甲○○貸與丙○○二百萬元，並
以甲○○名義為系爭不動產抵押權人，係因丙○○當時為系爭不
動產之所有權人，可提供借款之抵押擔保，乃同意由丙○○擔任
借款人，該借貸關係有效成立於甲○○與丙○○之間，該借貸關
係及抵押權之設定均係合法有效。且系爭抵押權係最高限額抵押
權，不以抵押債權存在為要件，縱認其抵押債權不存在，亦不影
響系爭最高限額抵押權之效力等語，資為抗辯。
原審依審理之結果，以：被上訴人主張潤群公司於八十八年十一
月十七日邀同乙○○及訴外人王博輝、杜淑貞為連帶保證人，向
被上訴人借貸週轉金貸款及國內購料貸款各一千萬元，尚積欠被
上訴人本金一千九百六十七萬八千八百六十七元及利息、違約金
未清償，經被上訴人於九十年五月二十四日向佳里地政事務所申
請土地登記謄本，欲聲請強制執行連帶保證人乙○○所有之系爭
不動產時，始知悉乙○○於八十九年十一月二十四日已將系爭不
動產無償贈與其配偶丙○○，並於八十九年十二月六日辦理所有
權移轉登記完畢；丙○○並於八十九年十二月十三日設定系爭抵
押權予甲○○，並辦理登記完畢等事實，已據其提出放款借據、
國內購料融資約定書、增補借據、台灣高雄地方法院九十年度促
字第三九０九五號支付命令及確定證明書、電腦查詢單、帳卡等
影本及土地登記謄本（一審卷第十三至三二、五九至六六、一七
七至一八四、二八五、二八六、二九二至二九五、三一八至三二
五、三七九至三八二、四四三至四五一頁；原審卷第四六至四九
頁）為證，並有佳里地政事務所九十一年六月十七日所登記字第
０九一０００五０七六號函送之系爭土地登記簿謄本可佐（一審
卷第九四至一七二頁），復為上訴人所不爭執，堪信為真實。按
連帶債務人對於債權人應各負全部給付之責，是在債務未受清償
前，連帶債務人中之一人所為之詐害行為，債權人自得對之依民
法第二百四十四條第一項、第二項規定撤銷之。至於其他連帶債
務人有資力與否，在所不問。本件乙○○為潤群公司向被上訴人
借款之連帶保證人，主債務人潤群公司既未依約償還本金、利息
及違約金，尚積欠被上訴人本金一千九百六十七萬八千八百六十
七元及利息與違約金未清償，被上訴人自得依連帶保證之法律關
係請求連帶保證人乙○○清償借款。乙○○自陳其於八十九年十
一月二十四日將系爭不動產無償贈與其配偶丙○○，於八十九年
十二月六日完成所有權移轉登記當時，其在潤群公司及永駿豐公
司之持股，換算金額分別為一百六十一萬二千元及一千四百八十
三萬四千七百五十元，合計為一千六百四十四萬六千七百五十元
，除此兩家公司持股所換算之金額外，已無其他資產等語（一審
卷第二六一、二六二、二八二、三一０頁）。而主債務人潤群公
司積欠被上訴人之債務仍然存在，身為連帶保證人之乙○○於八
十九年十二月六日完成之贈與行為當足以使其財產積極地減少，
自有使被上訴人之債權有不能或困難或遲延受清償之虞，是被上
訴人主張其債務人乙○○將系爭不動產贈與丙○○之無償行為，
有害其債權等情，應屬實情，而可採信。又連帶保證人既與主債
務人負同一之清償責任，則被上訴人訴請撤銷連帶保證人乙○○
上開無償贈與之債權及物權行為，即與主債務人潤群公司之資產
狀況無關，主債務人潤群公司有無資力，並不影響被上訴人依民
法第二百四十四條第一項所定之撤銷訴權。按債務人所為之無償
行為，有害及債權者，債權人得聲請法院撤銷之，債權人依前項
規定聲請法院撤銷時，得並聲請命受益人回復原狀，民法第二百
四十四條第一項、第四項定有明文。乙○○於八十九年十二月六
日既係以贈與為原因將系爭不動產移轉登記予丙○○，自屬無償
處分財產之行為，而被上訴人主張於九十年五月二十四日始知悉
其情，並於九十一年五月二十一日提起本件撤銷之訴，尚未逾民
法第二百四十五條所定一年之除斥期間，為上訴人所不爭執（一
審卷第二二二頁），是以被上訴人請求撤銷乙○○與丙○○間贈
與系爭不動產之債權行為及物權行為，並命丙○○塗銷系爭不動
產之所有權移轉登記，以回復原狀，即非無據，應予准許。次查
甲○○於第一審審理時陳稱：「我原本在永駿豐任財務工作，八
十九年十一、十二月間，公司收回客票有跳票，造成公司現金週
轉困難，當時被上訴人已經拒絕借款，乙○○希望我幫忙籌錢，
乙○○就拿系爭土地交給我去籌錢，我拿系爭土地去向朋友王會
雲住台北市借錢，……所以王會雲就透過我借給永駿豐二百萬元
，並借用我名義設定抵押權」等語，乙○○亦陳稱「甲○○將錢
匯入丙○○的帳戶後，丙○○將錢轉到我的帳戶」等語（一審卷
第二八三頁），足認系爭抵押權所擔保之抵押借款債權，其消費
借貸契約之當事人係永駿豐公司（負責人為乙○○）與甲○○，
甲○○僅係藉由丙○○之帳戶，將借款二百萬元轉入乙○○帳戶
。是以甲○○另陳稱：「我將王會雲的款項提出後，存入丙○○
的戶頭」等語（一審卷第二八四頁），提出存入丙○○帳戶之存
款憑條及活期儲蓄存款存摺（一審卷第二二四、三一二頁）佐證
，僅在陳明或證明款項之流向，不能證明其與丙○○間就該二百
萬元有消費借貸關係。上訴人雖又辯稱，因丙○○當時為系爭不
動產之所有權人，可提供借款之抵押擔保，乃同意由其擔任借款
人等語，但未舉證以實其說，且與甲○○及乙○○前開陳述不符
，自難認丙○○與甲○○間有該消費借貸之合意，足認其二人間
就該二百萬元款項無借貸之債權債務關係存在。被上訴人請求確
認甲○○對丙○○就該二百萬元之抵押債權不存在，即非無據，
應予准許。丙○○與甲○○間就前開二百萬元既無消費借貸關係
存在，基於抵押權之從屬性，尚難認定丙○○、甲○○間有成立
系爭抵押權之物權契約之真意，足見該物權契約未有效成立。又
依甲○○於第一審所為前開陳述，足認係乙○○直接將系爭不動
產文件交由甲○○籌錢，因此系爭不動產縱已向地政機關辦理設
定抵押權登記，且抵押權設定契約書上蓋有丙○○之印章，亦難
據此即認丙○○與甲○○間就系爭不動產有設定系爭抵押權之真
意，上訴人以系爭抵押權已向地政機關辦理設定登記，抗辯丙○
○與甲○○間有合意成立系爭抵押權之物權契約之真意云云，並
無可取。丙○○與甲○○間既無成立系爭抵押權之真意，則基於
該物權契約所為之登記即有無效之原因。是以被上訴人代位乙○
○請求甲○○塗銷系爭土地上設定之抵押權登記，亦非無據，應
予准許等詞，因而維持第一審所為上訴人敗訴部分之判決，駁回
其上訴，經核於法並無違背。上訴論旨，就原審取捨證據、認定
事實及解釋契約之職權行使，指摘原判決不當，求予廢棄，非有
理由。又主債務人潤群公司向被上訴人借款部分，係自八十九年
十一月十七日起違約未繳納利息（詳見一審卷第五六、五八頁已
更正之附表三借款繳息明細表、第五九、六０、六三、六四頁之
查詢單、放款保證明細登錄卡、第十九頁之支付命令附表），負
連帶保證責任之乙○○亦應自八十九年十一月十七日起負連帶清
償之責。上訴人以被上訴人更正錯誤前之一審卷第十二頁附表二
為據，主張乙○○於八十九年十一月二十四日將系爭不動產贈與
丙○○及於八十九年十二月六日辦理不動產移轉登記時，乙○○
尚不應負連帶清償之責，故無詐害債權行為云云，自有誤會，併
此敘明。
據上論結，本件上訴為無理由。依民事訴訟法第四百八十一條、
第四百四十九條第一項、第七十八條，判決如主文。
中　　華　　民　　國　九十四　年　　二　　月　二十五　日
                      最高法院民事第四庭
                          審判長法官  吳　正　一
                                法官  劉　福　聲
                                法官  黃　義　豐
                                法官  簡　清　忠
                                法官  朱　建　男
      本件正本證明與原本無異
                                      書  記  官
中　　華　　民　　國　九十四　年　　三　　月　 十一 　日
                                                      Ｔ
